【裁判字號】    99,家抗,128
【裁判日期】    991019
【裁判案由】    選任遺產管理人
【裁判全文】
臺灣臺南地方法院民事裁定            99年度家抗字第128號
抗  告  人  財政部國有財產局臺灣南區辦事處臺南分處
法定代理人  甲○○
相  對  人  彰化商業銀行股份有限公司
法定代理人  乙○○
前抗告人因相對人就被繼承人徐清標、徐瑞鴻選任遺產管理人事
件，對於中華民國99年8月13日臺灣臺南地方法院99年度司財管
字第84號裁定提起抗告，本院裁.
      主      文
抗告駁回。
抗告程序費用新臺幣壹仟元由抗告人負擔。
      理      由
一、按先順序繼承人均拋棄其繼承權時，由次順序之繼承人繼承
    。其次順序繼承人有無不明或第四順序之繼承人均拋棄其繼
    承權者，準用關於無人承認繼承之規定。又繼承開始時，繼
    承人之有無不明者，由親屬會議於一個月內選定遺產管理人
    ，並將繼承開始及選定遺產管理人之事由，向法院報明。又
    第1178條所定之期限屆滿，無繼承人承認繼承時，其遺產於
    清償債權，並交付遺贈物後，如有賸餘，歸屬國庫。又繼承
    人有無不明而不能依民法第1177條選定遺產管理人時，得由
    利害關係人聲請法院選任之。民法第1176條第6項、第1177
    條、第1185條及第1178條第2項分別定有明文。
二、本件相對人即原審聲請人聲請意旨略以：被繼承人徐清標（
    男，民國○○年○月○○日生，身分證統一編號：Ｚ000000000號
    ，97年7月11日死亡，生前最後住所：臺南市○區路○里○鄰
    ○○路○段53號）、徐瑞鴻（男，民國○○年○月○日生，身分
    證統一編號：Ｚ000000000號，98年6月14日死亡，生前最後
    住所：臺南市○區路○里○鄰○○路○段61巷1弄3號之1）生
    前積欠相對人款項，未清償完畢，現由相對人聲請本院以99
    年度司執賢字第6676號強制執行中，惟被繼承人徐清標、徐
    瑞鴻之法定繼承人均已拋棄繼承權，亦未依民法第1177條、
    第1178條於法定期限內，召開親屬會議並選任遺產管理人，
    以致相對人之債權無法行使，為保障相對人即債權人之權益
    ，相對人爰依法聲請選任抗告人為被繼承人徐清標、徐瑞鴻
    之遺產管理人等語。
三、原審法院裁定以：
  (一)相對人主張之上開事實，業據提出本院99年6月4日南院龍99
    司執賢字第6676號函、99年2月12日南院龍家儒97年度繼字
    第1752號函、99年2月12日南院龍家儒98年度繼字第1637號
    函、94年3月26日南院慶92執方字第31706號債權憑證、94年
    10月24日南院慶94執方字第1749號債權憑證、95年度促字第
    27029號支付命令及其確定證明書、被繼承人徐清標、徐瑞
    鴻之除戶謄本、繼承系統表各1件為證，相對人主張堪信為
    真實；復查被繼承人徐清標、徐瑞鴻之繼承人均已拋棄繼承
    權，業據本院調閱97年度繼字第1752號、98年度繼字第1637
    號拋棄繼承卷宗核閱無誤，又未準用民法第1177條規定選定
    遺產管理人，而相對人為被繼承人之債權人，故相對人以利
    害關係人聲請選任被繼承人之遺產管理人，核與上開規定並
    無不合，應予准許。
  (二)查本件被繼承人徐清標、徐瑞鴻之繼承人均已拋棄繼承權，
    足見渠等對被繼承人遺產之處置已漠不關心，經本院分別函
    詢其繼承人徐黃市、徐瑞銘、徐莉萍、徐瑞廷、徐湘芸、徐
    子庭、徐品慈、徐翊珊、徐子洋、徐翊博、徐聖鈞、徐愛琳
    、徐聖翔、徐聖喬、徐愛佳、劉徐秀英、徐清吉；郭玉珠、
    徐聖鈞、徐黃市、徐瑞銘、徐莉萍、徐瑞廷，請其等於文到
    5日內以書面陳明是否願意擔任被繼承人徐清標、徐瑞鴻之
    遺產管理人，逾期視為無意願擔任，上開繼承人均逾期未陳
    明其意願，視為無意願擔任，有送達證書附於原審卷可憑。
    查被繼承人徐清標、徐瑞鴻之遺產，倘無人承認繼承時，將
    於清償債權，交付遺贈物後，歸屬國庫，即無人繼承之遺產
    若有賸餘，終歸國家所取得，則職司國有財產管理之有關機
    關自係最為適合擔任遺產管理之人，況上開機關就遺產管理
    之有關法律程序亦相當熟悉；故為使遺產之處置順利進行，
    並考量遺產管理之專業性與公平性，認選任抗告人為被繼承
    人徐清標、徐瑞鴻之遺產管理人為適當。
四、抗告意旨略以：
  (一)按司法院74年10月15日（74）院台廳一字第05786號函示「
    嗣後各地方法院受理有關無人承認繼承遺產管理事件時，．
    ．．因此類拋棄繼承事件，多屬遺債大於遺產，形同破產，
    儘量避免選任國有財產局為遺產管理人。」，以及本局91年
    2月27日台財局接字第0910004982號函轉司法院秘書長90年
    12月20日（90）秘台廳民一字30224號函示「檢送司法院秘
    書長90年12月20日（90）秘台廳民一字第30224號函乙份，
    司法院秘書長已轉知臺灣高等法院等，請各法院受理有關無
    人承認繼承遺產管理人事件時，宜注意依財政部修正之代管
    無人承認繼承遺產作業要點及該院74年10月15日（74）院台
    廳一字第058786號函辦理」。
  (二)查抗告人於99年8月23日接獲原審裁定選任為被繼承人徐清
    標、徐瑞鴻之遺產管理人。經細閱該民事裁定理由欄第二項
    之記載：「……債務人徐清標（18年8月26日生，身分證統
    一編號：Ｚ000000000）、徐瑞鴻（50年9月9日生，身分證統
    一編號：Ｚ000000000）已分別於97年7月11日、98年6月14日
    死亡，其全體法定繼承人均已拋棄繼承，而聲請人為保債權
    權益，爰聲請選任遺產管理人等語。……」。衡諸一般常情
    ，被繼承人徐清標、徐瑞鴻之法定繼承人之所以聲明拋棄繼
    承，不外乎被繼承人之遺債大於遺產，有破產之虞。審究本
    案，被繼承人徐清標、徐瑞鴻之繼承人皆已聲明拋棄繼承，
    足見被繼承人徐清標、徐瑞鴻之遺債大於遺產，再者，人性
    戀財，若被繼承人所遺留之財產，於清償債務後仍有剩餘，
    其繼承人豈有拋棄繼承之理？因之被繼承人徐清標、徐瑞鴻
    即可能屬於遺債大於遺產，有破產之虞。此類遺債大於遺產
    案件，已無多餘財產可收歸國有，其遺產管理人之主要職責
    為配合債權人及法院之查封、拍賣程序，以完成被繼承人債
    務之清償，類此案件，並非得由專司管理國家財產之相關機
    關擔任遺產管理人，亦可選任律師或民間公正人士等擔任遺
    產管理人；再者，遺產不足清償遺債之案件亦得依法聲請進
    入破產程序，其由法院選任律師或社會公正人士等擔任破產
    管理人，是遺債大於遺產之指定遺產管理人事件，選任律師
    或社會公正人士為其遺產管理人，更能彰顯其清償債務之本
    意。
  (三)次查，抗告人因係國庫之財產管理機關，而國庫對於無人承
    認繼承遺產向有期待權。而以被繼承人徐清標、徐瑞鴻之遺
    債大於遺產之情形，遺產管理程序終結時已無遺產可收歸國
    有，則選任抗告人為遺產管理人間所將耗費之人力、時間實
    難以金錢衡量；且管理期間所需之花費亦由國庫代為墊付，
    不僅國庫權益受損，更甚者，豈非造成浪費國家資源於少數
    人之不公現象。
  (四)末查，民法第1179條亦明文規定，拋棄繼承之繼承人並非不
    可擔任遺產管理人，而被繼承人之配偶、子女或其他最近親
    屬較清楚被繼承人之遺產、債權債務關係，就該其債務必較
    抗告人明瞭，如由其擔任遺產管理人亦能收事半功倍之效。
    是類此拋棄繼承之遺產管理案件，實應以被繼承人之配偶、
    子女、其他最近親屬或律師等社會公正人士為遺產管理人，
    更能加速遺產之清查與處理。
  (五)再者，臺灣嘉義地方法院亦認為「……次查，遺產管理人之
    職務在於編制遺產清冊、為保存遺產必要之處置、清償債權
    或交付遺贈物及遺產之移交等事務，當須對被繼承人之遺產
    及遺債事務有相當瞭解，而財政部國有財產局臺灣南區辦事
    處嘉義分處既為公務機關，對於被繼承人之遺產及負債狀況
    所知應屬有限。此外，財政部國有財產局臺灣南區辦事處嘉
    義分處為公務機關，依國有財產法之規定綜理國有財產事務
    ，執行事務所須預算為全國人民納稅所得，若顯無遺產可歸
    屬國庫，自不宜選任財政部國有財產局臺灣南區辦事處嘉義
    分處為遺產管理人，以避免其代管私人遺產之管理費用無法
    由被繼承人之遺產歸墊，導致利用全民資源負擔個人私務之
    支出，實不符社會公平原則，故本件情況，財政部國有財產
    局台灣南區辦事處嘉義分處尚不適宜擔任被繼承人之遺產管
    理人」。
  (六)並聲明：原裁定廢棄，改選任被繼承人之親屬或專業律師擔
    任，抗告程序費用由被繼承人徐清標、徐瑞鴻之遺產負擔。
五、經查：
  (一)本件相對人聲請之前開事實，業據其提出本院99年6月4日南
    院龍99司執賢字第6676號函、99年2月12日南院龍家儒97年
    度繼字第1752號函、99年2月12日南院龍家儒98年度繼字第
    1637號函、94年3月26日南院慶92執方字第31706號債權憑證
    、94年10月24日南院慶94執方字第1749號債權憑證、95年度
    促字第27029號支付命令及其確定證明書、被繼承人徐清標
    、徐瑞鴻之除戶謄本、繼承系統表）各1件附於原審卷可稽
    ，復經本院調閱上開拋棄繼承聲請卷宗核閱無誤，揆諸前開
    說明，其自係被繼承人之利害關係人，從而，相對人以其為
    利害關係人聲請選任被繼承人之遺產管理人，自屬有據。
  (二)查抗告人所提之司法院前述函示，僅督促注意相關規定，非
    謂不得選任抗告人為遺產管理人，對本件並無拘束力。又有
    關被繼承人生前之債權債務關係、產權證明文件、印鑑，並
    無證據顯示被繼承人之近親必定較為清楚或係保管者，而得
    隨時提出使用，抗告人所屬人員既係受過完整訓練，有能力
    循合法途徑獲悉、取得前開資訊，或依舉證責任分配方式辨
    識文件或印鑑之真偽，於管理遺產上並無困難。況法定繼承
    人均拋棄繼承，主觀認知已對本件被繼承人之事務不具利害
    關係，又經原審詢其意願之結果，均無回覆願，此有本院函
    文、送達回證在原審卷足憑，顯見繼承人間已無意願擔任遺
    產管理人之意願，則縱強行選任為遺產管理人，亦難期善盡
    清理遺產、償還債務之職務，是前開抗告意旨所陳，自無可
    取。
  (三)次查，遺產管理人之指定，旨在維護公益及被繼承人債權人
    之利益，此觀民法第1177條立法理由即明，非以遺產管理人
    管理遺產是否有實質利益為考量。況被繼承人之遺產，於遺
    產管理人完成清償債權並交付遺贈物等清算程序前，是否有
    賸餘，無從知悉。而依上述說明，各順序之繼承人均拋棄繼
    承者，其剩餘財產歸屬國庫，而抗告人為國庫之綜理機關，
    備有財產管理之專才，同時兼顧無人繼承財產之債權人之權
    利，與國家、人民所賦予之任務無違。因此，於遺產管理指
    定之實際運作，仍認選任國有財產局為遺產管理人較為妥適
    。是抗告意旨以「本件既有遺債大於遺產之虞，若選任抗告
    人為遺產管理人，抗告人仍須盡善良管理人之責任為其管理
    遺產、處理債務問題，其間所將耗費之人力、時間實難以金
    錢衡量；且管理期間所須之花費亦由國庫代為墊付，而若落
    得其遺產不足以清償，不僅國庫利益受損，更甚者，豈非造
    成浪費國家資源於少數特定人之不公現象云云」，亦無可採
    。
  (四)再查，他院之見解因個案之情形有異，本院不受該意見之拘
    束。又相對人為被繼承人之債權人，有利害衝突，不適宜兼
    任被繼承人之遺產管理人。另實務上鮮有公正或專業人士有
    擔任此類案件之遺產管理人，不宜選任為遺產管理人。
  (五)綜上所述，原審以此指定抗告人為被繼承人之遺產管理人，
    經核並無不合。而抗告意旨復未述明原裁定選任其為被繼承
    人之遺產管理人有何違法或其他不當之處，其提起抗告，聲
    明廢棄原裁定，非有理由。
六、據上論結，本件抗告為無理由，依非訟事件法第21條第2項
    、第24條第1項、第46條，民事訴訟法第495條之1第1項、第
    449條第1項、第95條、第78條，裁定如主文。
中    華    民    國    99    年    10    月    19    日
                  家事法庭      審判長 法  官  謝瑞龍
                                       法  官  葉惠玲
                                       法  官  郭貞秀
以上正本係照原本作成。
抗告人如不服本裁定，僅得於本裁定正本送達後10日內以適用法
規顯有錯誤為理由，向本院提出再抗告狀（須附繕本一份及繳納
再抗告裁判費新臺幣1,000元）。
中    華    民    國    99    年    10    月    19    日
                                       書記官  鄭隆慶

司法院資訊處製作；財團法人民間司法改革基金會備份。
